【裁判字號】    97,建,103
【裁判日期】    971128
【裁判案由】    給付工程款
【裁判全文】
臺灣臺中地方法院民事判決  97年度建字第103號
  原      告  乙○○
  被      告  新全鋼有限公司
  法定代理人  丙○○
  訴訟代理人  甲○○
上列當事人間給付工程款事件，本院於民國97年10月31日言詞辯
論終結，判決如下：
    主    文
被告應給付原告新臺幣陸拾壹萬壹仟陸佰肆拾元，及自民國九十
七年六月十四日起至清償日止，按週年利率百分之五計算之利息
。
訴訟費用由被告負擔。
    事實及理由
甲、程序方面：
    按訴狀送達後，原告不得將原訴變更或追加。但擴張或減縮
    應受判決事項之聲明者，不在此限。民事訴訟法第255條第1
    項第3款定有明文。又按不變更訴訟標的，而補充或更正事
    實上或法律上之陳述者，非為訴之變更或追加，民事訴訟法
    第256條定有明文。本件原告提起本訴原第1項聲明請求：「
    被告應給付原告新臺幣（下同）611,640元，並自民國95年7
    月31日起至清償日止，按週年利率5%計算之利息。」嗣於97
    年8月8日言詞辯論期日當庭訴之聲明第1項變更為：「被告
    應給付原告611,640元，並自支付命令繕本送達翌日起至清
    償日止，按週年利率5%計算之利息。」，依前開說明，應予
    准許。
乙、實體方面：
一、原告方面：
  (一)原告主張：
    1.緣原告於95年4月間撥電話予被告新全鋼有限公司（下稱
      新全鋼公司）進行「台灣小松300MM1期統包工程-廠區欄
      杆圍籬工程」訪價，期間均有被告公司即訴外人張飛龍之
      男子與原告商談、提報承攬工程所需價款，並約定本件工
      程內容及付款辦法。本件工程原由原告向訴外人浩筑設計
      藝術工程有限公司（下稱浩筑公司）承包欄杆、圍籬部分
      之工程，原告欲再發包予下游包商即被告新全鋼公司，然
      兩造於討論商議後，原告同意被告要求由被告直接與浩筑
      公司簽訂工程契約。原告為保障自身權益，便於95年6 月
      1日與被告公司簽訂「建造工程承攬契約」（下稱系爭契
      約），約定原告將「台灣小松300MM1期統包工程廠區」「
      欄杆、圍籬項目」委由被告公司承辦，被告公司應給付原
      告定作價及呈上報價差額679,600元及行政費用104,000元
      ，計783,600元。
    2.依系爭契約第5條付款辦法約定，被告公司與訴外人浩筑
      公司訂定工程契約後即95年6月1日，應簽發票據5紙以支
      付上開差額及行政費用交予原告，然被告公司之法定代理
      人卻無故不履行該約定，僅由訴外人張飛龍出面交付(1)預
      付款及(4)行政款項之支票予原告，被告公司仍拒絕給付(2)
      欄杆款項366,984元及(3)圍籬款項244,656元2筆費用。是
      以，依系爭契約之約定，被告應再給付原告611,640元。
    3.次查，依系爭契約第5條付款辦法就欄杆款項及圍籬款項
      之約定，被告於訂約當日應簽發票期60日之支票予原告，
      即付款日應為95年6月1日訂約後之60日，亦即95年7月31
      日為付款日，當日被告並未依約將上開支票交予原告。是
      以，上開條款之約定(2)欄杆款項366,984元及(3)圍籬款項
      244,656元2筆費用之付款日應為95年7月31日，則原告訴
      請被告自95年7月31日起至清償日止按年息5%計算之利息
      ，自屬有據。惟嗣於97年8月8日將利息更改為從支付命令
      繕本送達翌日起算。
    4.末查，本件系爭契約名稱雖為「建造工程承攬契約」，然
      細觀其約定之內容，兩造間之法律關係非承攬關係。按民
      法第565條規定之典型居間契約，僅須雙方約定一方為他
      方報告訂約之機會，或為訂約之媒介，他方即應給付報酬
      。觀諸系爭契約內容及如首開說明雙方締約之約程，本件
      兩造係約定被告與訴外人浩筑公司訂定工程契約後，即應
      給付原告訂做報價單欄杆、圍籬工程差額及行政費用，為
      類似居間之無名契約。基於契約自由原則，兩造約定第5
      條之付款方式僅約定「乙方與浩筑設計藝術工程有限公司
      訂定工程契約後當天依定作報價單欄杆、圍籬工項差額開
      立票據付款共3張及行政費用2張」，而原告亦將「台灣小
      松300MM1期統包工程廠區」「欄杆、圍籬項目」委由被告
      公司承辦，被告並與訴外人浩筑公司簽訂工程契約，原告
      業已履行系爭契約所約定甲方之義務，原告本得依系爭契
      約請求被告履行契約所載尚未給付之金額及其上開利息。
  (二)對於被告抗辯之陳述：
    1.訴外人浩筑公司與被告間之工程款有被扣款與原告無涉，
      此與系爭契約簽訂之內容無關。
    2.系爭建造工程承攬契約第22條約定：「如浩筑設計藝術工
      程有限公司惡性倒閉或惡意不給付工程款，欄杆、圍籬2
      款項、不予以兌現。」此項補充手寫之約定，乃係被告當
      時擔心浩筑公司為虛設或空頭之公司，將來若完成工程將
      無法領到款項，故而要求原告補充第22條之約定。然本件
      工程於被告施作完畢後，被告公司確實有自浩筑公司領得
      工程款項，足證浩筑公司乃合法立案並妥為經營之公司，
      非如被告所擔心之虛設公司。再者，據原告所知，被告因
      施作工程有部分之瑕疵或未施作之問題，故而浩筑公司有
      予以扣款被告為領得所有工程款，然此亦非所謂之惡意不
      給付工程款，蓋上開惡意不給付工程款之真意乃係被告擔
      心遭騙而增加之約定，況浩筑公司非惡意不給付工程款，
      浩筑公司有給付工程款，僅因被告公司施作工程瑕疵或無
      施作而予以扣款。被告公司以此為由拒絕給付原告契約所
      約定之款項，實無理由。
  (三)並聲明：
    1.被告應給付原告611,640元，並自支付命令繕本送達翌日
      起至清償日止，按週年利率5%計算之利息。
    2.訴訟費用由被告負擔。
二、被告則以下列情詞資為抗辯：
    1.被告於95年6月間承攬訴外人浩筑設計藝術工程有限公司
      （下稱浩筑公司）之工程「台灣小松300MM1期統包工程廠
      區欄杆、圍籬工程」，工程地點於雲林縣麥寮鄉台塑工業
      園區10號，工程總價為290萬元，被告承攬工程為原告所
      介紹，故原告所要向被告請求之費用為仲介費用611,640
      元，惟原告必須負責台塑工務雜項費用，然被告於施工後
      向訴外人浩筑公司請款竟遭扣工程尾款29萬元及折讓19,9
      84元及折讓台塑雜項及流程處理費156,654元。
    2.被告尚未請領款項含折讓扣款合計466,638元，訴外人浩
      筑公司尚未付款，被告並於97年8月11日發函催收工程款
      ，且浩筑公司已回文要被告前往請領工程尾款29萬元，惟
      被告所遭受浩筑公司折讓扣款2個部分均為原告所應要負
      責之部分，故應於原告請求611,640元中扣除為台塑雜
      項及流程處理費156,654元清安金16,571元、台塑工安
      及管罰款1,050元、工程背心2,363元，總計折讓176,638
      元，故原告應請求金額為435,002元。然原告所請求之佣
      金亦須於被告向浩筑公司請領工程尾款，而浩筑公司付清
      工程尾款29萬元後，被告方付款建造工程承攬契約第22條
      明定如浩筑公司惡意不給付工程款，故被告亦於浩筑公司
      付款完畢後，方能付款於原告。
    3.對於契約書之真正不爭執，嗣因被告對於業主浩筑公司上
      有部分保留款未領取，故未依約支付給原告款項。
    並聲明：
    1.駁回原告之訴。
    2.訴訟費用由原告負擔。
三、得心證之理由：經查原告主張兩造於95年6月1日簽訂系爭契
    約，約定原告將「台灣小松300MM1期統包工程廠區」「欄杆
    、圍籬項目」委由被告公司承辦，被告公司應給付原告定作
    價及呈上報價差額679,600元及行政費用104,000元，計783,
    600元。依系爭契約第5條付款辦法約定，被告公司與訴外人
    浩筑公司訂定工程契約後即95年6月1日，應簽發票據5紙以
    支付上開差額及行政費用交予原告，然被告公司卻無故不履
    行該約定，僅交付(1)預付款及(4)行政款項之支票予原告，被
    告公司仍拒絕給付(2)欄杆款項366,984元及(3)圍籬款項244,6
    56元2筆費用。是以，依系爭契約之約定，被告應再給付原
    告611,640元等事實，業據其提出與所述情節相符之新全鋼
    有限公司基本資料及公司變更登記表、建造工程承攬契約、
    新全鋼有限公司法定代理人丙○○之戶籍謄本正本及存證信
    函各1份、支票影本3紙附卷為憑，即被告對於系爭契約書之
    真正，及尚有如原告主張之金額未付之事實均不爭執，是依
    本院調查之結果，堪信原告之主張為真實。至被告雖以前揭
    情詞為辯，並據其提出建造工程承攬契約、採購估驗計價明
    細表、台灣小松300MM1期統包工程、存證信函及浩筑公司函
    文等影本各1份附卷為憑，然此為原告所否認。經查，依系
    爭契約第5條付款辦法就欄杆款項及圍籬款項之約定，被告
    依約於訂約當日即應簽發票期60日之支票予原告，即付款日
    應為95年6月1日訂約後之60日，亦即95年7月31日為付款日
    ，是以，被告依上開條款之約定就系爭(2)欄杆款項366,984
    元及(3)圍籬款項244,656元2筆費用，合計611,640元，至遲
    於95年7月31日即應給付原告，則原告憑以請求，自屬有據
    ，原告既係依約請求，系爭契約復無有關被告如遭受浩筑公
    司扣款，須由原告負責之約定，則被告猶執前詞空言抗辯稱
    被告所遭受浩筑公司折讓扣款2個部分均為原告所應要負責
    之部分，故應於原告請求611,640元中扣除為台塑雜項及
    流程處理費156,654元清安金16,571元、台塑工安及管罰
    款1,050元、工程背心2,363元，總計折讓176,638 元云云，
    即屬無據。次查系爭契約第22條固約定：「如浩筑設計藝術
    工程有限公司惡性倒閉或惡意不給付工程款，欄杆、圍籬2
    款項、不予以兌現。」等語，然依該條約定意旨，必須訴外
    人浩筑公司有惡性倒閉或惡意不給付工程款之情形下，被告
    始可就欄杆、圍籬2款項不予給付，查被告雖以上開條款執
    為前揭抗辯理由，然原告則否認有該條款之情事，並陳稱本
    件工程於被告施作完畢後，被告確實有自浩筑公司領得工程
    款項，足證浩筑公司乃合法立案並妥為經營之公司，非如被
    告所擔心之虛設公司。再者，據原告所知，被告因施作工程
    有部分之瑕疵或未施作之問題，故而浩筑公司有予以扣款被
    告為領得所有工程款，然此亦非所謂之惡意不給付工程款等
    語甚詳，即被告就此迄無舉證憑以證明訴外人浩筑公司有惡
    性倒閉或惡意不給付工程款之情事，是本件應與系爭契約第
    22條約定之要件未符，則被告以此為由拒絕給付系爭(2)欄杆
    款項366,984元及(3)圍籬款項244,656元2筆費用，即屬無據
    。綜上，被告前揭抗辯，顯與事實未符，洵無足採，本件仍
    以原告之主張，較可採信為真實。從而，原告憑以訴請被告
    應給付原告611,640元，並自支付命令繕本送達翌日即97年6
    月14日起至清償日止，按週年利率5%計算之利息，為有理由
    ，應予准許。
四、本件事證已臻明確，兩造其餘之攻擊防禦方法無逐一論述之
    必要，附此敘明。
五、訴訟費用負擔之依據：民事訴訟法第78條。
中    華    民    國    97    年    11    月    28    日
                  民事第四庭    法  官  呂明坤
正本係照原本作成。
如對本判決上訴，須於判決送達後20日內向本院提出上訴狀。
中    華    民    國    97    年    11    月    28    日
                                書記官


司法院資訊處製作；財團法人民間司法改革基金會備份。
